Inventaris van het archief van Oorlogsonderscheidingen voor het Koopvaardij- en Luchtvaartpersoneel, 1940-1975
Nationaal Archief, Den Haag
Ministerie van Waterstaat: Oorlogsonderscheidingen Koopvaardijpersoneel en Luchtvaartpersoneel
Waterstaat / Oorlogsonderscheidingen
1940-1975
W23183
9.50 meter; 959 inventarisnummers.
Het meest normale geschreven, getypte en gedrukte documenten. Geen bijzondere handschriften. Verder zitten er ook enkele ontwerpen, een lijntekening, kleurentekeningen voor onderscheidingen en zwart/wit foto's en drie chamois foto's in dit archief.
Nationaal Archief, Den Haag
Commissie Onderscheidingen Koopvaardij
Ministerie van Handel, Nijverheid en Scheepvaart
Ministerie van Scheepvaart en Visserij
Ministerie van Verkeer en Waterstaat, Directoraat-Generaal van Scheepvaart
Ministerie van Waterstaat
Nederlandse Scheepvaart- en Handelscommissie
Netherland Shipping and Trading Committee Ltd
Het archief is een verzameling van materiaal betreffende oorlogsonderscheidingen voor koopvaardij en luchtvaartpersoneel, afkomstig van verschillende archiefvormers. In het archief bevinden zich stukken over de instelling van nieuwe onderscheidingen zoals het Bronzen Kruis, het Kruis van Verdienste, het Vliegerkruis, de Bronzen Leeuw, het Oorlogs-Herinneringskruis en het Mobilisatie-Oorlogskruis. Het grootste deel van het archief wordt gevormd door dossiers met voordrachten voor onderscheidingen. Het archief bevat ook informatie over Nederlandse onderscheidingen aan buitenlanders en buitenlandse (vooral Britse) onderscheidingen voor Nederlanders. De voordrachten zijn geordend per gebeurtenis. De toegang heeft een register op scheeps- en persoonsnamen.
Archiefvorming
Geschiedenis van de archiefvormer
Dapperheids-onderscheidingen
Inleiding
Bij het uitbreken van de oorlog in mei 1940 kende men in Nederland slechts een militaire Koninklijke Onderscheiding, te weten de Militaire Willems-Orde, ingesteld bij de wet van 30 april 1815, Stb. no. 33. Deze onderscheiding kent vier rangen.
In Nederlandsch-Indië kende men nog de 'Eervolle Vermelding', welke in de vorm van een kroon op het lint van het Kruis voor Belangrijke Krijgsverrichtingen -ook wel 'Expeditie-Kruis' genaamd- werd gedragen. Alhoewel geen Koninklijke Onderscheiding, was dit toch een hoog aangeslagen decoratie, welke werd ingesteld bij Koninklijk Besluit van 8 september 1877, no. 20
zie 'Bax", blz. 5.
. Naast deze militaire eretekens was er nog een viertal civiele onderscheidingen, waarvan twee ridderorden, n.l.
de Orde van de Nederlandse Leeuw, ingesteld bij de wet van 29 september 1815, Stb. no. 47
de Orde van Oranje-Nassau, ingesteld bij de wet van 4 april 1892, Stb. no. 55.
Beide hebben meerdere rangen.
De 'Nederlandse Leeuw' en de 'Oranje-Nassau' zijn ridderorden, welke in hoofdzaak worden verleend wegens 21 diensten buiten de strijd(zie 'd'Artillac', blz. 103.). Artikel 7 van de wet op de Orde van Oranje-Nassau bepaalt: "Voor militairen worden, instede de laurierkrans, aan het versiersel aangebracht twee zilveren zwaarden met gouden gevest, schuin gekruist achter het schild."
Ofschoon dus voor militairen een ander versiersel werd ingesteld, bleef het een civiele onderscheiding, welke werd toegekend aan hen, die zich jegens de Koning en de Staat of jegens de Maatschappij op bijzondere wijze verdienstelijk gemaakt hebben.
Toch werd deze civiele onderscheiding gedurende de oorlog enkele malen gebruikt om daden van heldhaftigheid te belonen. Voor zijn aandeel in de redding van Nederlandse zeelieden werd een Zweedse gezagvoerder benoemd tot Ridder in de Orde van Oranje-Nassau; een Britse sleepboot-kapitein werd daarvoor de Eremedaille in zilver toegekend. Verder werd een achttal Nederlandse zeelieden, die met toestemming van de Koningin in dienst waren bij de Royal Navy en die voor hun daden van heldhaftigheid niet in aanmerking kwamen voor het Bronzen Kruis, met de Orde van Oranje-Nassau begiftigd
Inv. No's 69, 171 en 174.
. Voorts beschikte men over de Erepenning voor menslievend Hulpbetoon, ingesteld bij Koninklijk Besluit van 11 februari 1918, no. 37, welke toegekend wordt aan hen, die een menslievende daad hebben verricht, welke kenmerken draagt van moed, beleid en zelfopoffering. Bij Koninklijk Besluit van 23 maart 1907, no. 1, Nederlandse Staatscourant 1907, no. 71, werd ter gelegenheid van de herdenking van de 300e geboortedag van Michiel Adriaanszoon de Ruyter een ereteken ingesteld, bekend onder de naam van de De Ruyter Medaille. Deze onderscheiding wordt toegekend aan: "schippers, stuurlieden en verdere bemanning van koopvaardij- en vissersschepen en andere personen, die zich door verdienstelijke daden voor de Nederlandse scheepvaart hebben onderscheiden."
zie 'd'Artillac' blz. 190.
Deze beide laatste onderscheidingen kennen drie rangen, te weten goud, zilver en brons.
De Erepenning voor menslievend Hulpbetoon werd gedurende de oorlog door de Koningin meerdere malen toegekend.
Volgens het overzicht d.d. 23 september 1943 in inv. No. 639: 1x goud, 5x zilver en 22x brons.
Voor zover bekend werd de De Ruyter Medaille gedurende de oorlog niet toegekend, ofschoon het gestelde op bladzijde 3 van het verslag van de bespreking tussen de ministers van Defensie en van Handel, Nijverheid en Scheepvaart en de C.O.K. (Commissie Onderscheidingen Koopvaardij) op 2 januari 1941 daartoe wel de indruk zou wekken.
In inv. No. 5, blz. 3.
Het in dit verslag aangehaalde vergaan van de tanker 'SLIEDRECHT' vond reeds plaats op 16 november 1939 tengevolge van torpedering door de U28.
Mededeling van de heer K.W.L. Bezemer te Wassenaar.
Militaire Willems-Orde
In de considerans van de wet van 1815 staat dat men, om voor een onderscheiding in aanmerking te komen, uitstekende daden van moed, beleid en trouw moet hebben betoond in de krijgsdienst te water en te land. Het is dus een zuiver militaire onderscheiding, welke men kan verwerven in de strijd met de vijand.
zie 'd'Artillac', blz. 145 voor een beschouwing over het begrip "in de strijd" zie blz. 76 en 77.
Bij de wetswijziging van 30 april 1940, Stb. 100 werd de mogelijkheid geschapen om in bijzondere gevallen niet militaire - ook vrouwelijke - Nederlandse onderdanen in de Orde op te nemen. Van deze laatste mogelijkheid werd na de Tweede Wereldoorlog een enkele maal gebruik gemaakt. Het meest bekende voorbeeld hiervan was de benoeming tot Ridder-Grootkruis van Prinses Wilhelmina door Koningin Juliana bij Haar troonsbestijging.
Artikel 11 van de wet schrijft een Kapittel der Orde voor, waarvan de kanselier der Nederlandse Orden de voorzitter is. Zijn taak is nader omschreven in het 91 Reglement op de Militaire Willems-Orde.
zie Koninklijk Besluit van 30 juni 1941, Stb. 61, d.d. 16 juli 1941.
In 1840 droeg Koning Willem II de minister van Binnenlandse Zaken op een Kapittel voor de Militaire Willems-Orde in te stellen. Financiële bezwaren van de zijde der regering verhinderde echter deze instelling en in 1940 was er dan ook nog steeds geen Kapittel. Tijdens het verblijf van de Koningin en Haar regering te Londen werd de noodzakelijkheid gevoeld te kunnen beschikken over een commissie, die adviseerde inzake de toekenning van dapperheidsonderscheidingen aan militairen. Zo'n commissie werd dan ook bij Koninklijk Besluit van 30 juni 1941, no. 1 ingesteld. In het desbetreffende besluit werd tevens bepaald dat de C.M.O. (Commissie Militaire Onderscheidingen) voor de duur van de toen bestaande buitengewone omstandigheden als Kapittel van de Militaire Willems-Orde zou fungeren. De eerste voorzitter was vice-admiraal J.Th.Furstner. De C.M.O. heeft omstreeks 1 april 1946 haar werkzaamheden beëindigd.
Het Bronzen Kruis
In de mei-dagen van 1940 werden in de strijd met de Duitse legers vele daden van heldhaftigheid betoond door de leden van de Nederlandse strijdkrachten. Deze daden van moed en beleid kwamen in aanmerking voor een van de zijde van de Nederlandse regering gegeven blijk van erkenning. De Militaire Willems-Orde werd hiervoor - wellicht op een enkele uitzondering na te zwaar geacht. Immers er waren wel 'daden van moed en beleid' betoond, maar geen 'uitzonderlijke' zoals de wet op de Militaire Willems-Orde voorschrijft. Het was dus duidelijk dat naast de bestaande militaire onderscheidingen er een nieuwe ingesteld diende te worden.
Reeds in de Ministerraads-vergadering van 20 mei 1940 werd op voorstel van de minister van Defensie gediscussieerd over de instelling van een 'oorlogskruis' of een ' oorlogsmedaille'. Dit mondde uit in een voorstel van minister A.Q.H. Dijxhoorn op 9 juni 1940 aan de Koningin om over te gaan tot de instelling van het Bronzen Kruis, te verlenen aan hen die zich door moedig of beleidvol optreden tegenover de vijand hebben onderscheiden, zonder nochtans in aanmerking te komen voor een Eervolle Vermelding, dan wel voor benoeming tot Ridder in de Militaire Willems-Orde. Tevens werd voorgesteld aan hen die - niet in het bezit zijnde van het Bronzen Kruis - in aanmerking zouden komen voor toekenning van de Eervolle Vermelding tevens het Bronzen Kruis toe te kennen. De aanmaak van de modelversierselen zou worden uitgesteld tot na de oorlog.
De Koningin hechtte Haar goedkeuring aan het voorstel en bekrachtigde het bij Koninklijk Besluit van 11 juni 1940, no. 2.
Stb. A 22, d.d. 17 februari 1942.
In de Londense archieven van het departement van Defensie werd een schrijven van de minister aan de Koningin, gedateerd 23 april 1941, afd. I, no. 11, aangetroffen waarin verklaard werd waarom men voor de naam 'Bronzen Kruis' gekozen had en niet voor 'Metalen Kruis'. Men vond de laatste naam teveel doen herinneren aan de in de jaren 1830 - 1831 bedreven krijgsverrichtingen. De benaming 'Oorlogskruis' wilde men reserveren voor een eventueel later in te stellen herinneringskruis.
Blijkens de tekst van dit besluit kon het Bronzen Kruis uitsluitend worden toegekend aan militairen van de Nederlandse land- en zeemacht. Bij schrijven van 20 augustus 1940 vestigde de N.S.H.C. (Nederlandsche Scheepvaart en Handelscommissie) de aandacht van de minister van Handel, Nijverheid en Scheepvaart op twee gevallen waarbij scheepsbemanningen zich bijzonder heldhaftig gedragen hadden in acties van die schepen tegenover de vijand. Het betrof een aanval door twaalf Duitse vliegtuigen op het m.s. 'OMLANDIA' op 8 augustus 1940, waarbij de gezagvoerder zeer zwaar werd gewond
Inv. No. 68.
en een Duitse aanval op het m.s. 'DELTA' op 10 augustus 1940, waarbij de Engelse kanonnier Evans kans zag het aanvallende vliegtuig neer te schieten.
Inv. No. 75.
De N.S.H.C. stelde de minister voor om de gezagvoerder en de bemanningsleden van het eerstgenoemde schip en de Engelse kanonnier voor een Koninklijke onderscheiding bij de Koningin voor te dragen.
Voor de gezagvoerder leverde dit geen probleem op daar hij werd voorgedragen voor en door de Koningin werd benoemd tot Ridder der 4e klasse van de Militaire Willems-Orde. Kapitein C.V. Posthumus was hiermede de eerste koopvaardij-man, die tijdens de oorlog met deze onderscheiding begiftigd werd.
Ten einde de andere bij de minister binnengekomen voorstellen te kunnen realiseren was een wijziging van het Koninklijk Besluit van 11 juni 1940 noodzakelijk.
Bij Koninklijk Besluit van 8 augustus 1940, no.3
Stb. A 23, d.d. 17 februari 1943.
werd de mogelijkheid geschapen het Bronzen Kruis ook aan niet tot de weermacht behorende personen toe te kennen. De vice-admiraal J.Th. Furstner deed bij zijn schrijven d.d. 8 november 1940, no. K2/1/2, het voorstel aan de minister van Defensie om ook aan niet-Nederlanders, indien hun optreden had gestrekt ten behoeve van de Nederlandse Staat, het Bronzen Kruis toe te kennen.
Ontleend aan het Londense archief van het departement van Defensie, voor toekenning zie inventaris no. 456.
Bij Koninklijk Besluit van 27 november 1940, no.8, werd dit mogelijk gemaakt
Stb. A 24, d.d. 17 februari 1943
en kon de Britse kanonnier worden onderscheiden.
In het Londense archief van het departement van Defensie werd een schrijven van de directeur van het Kabinet van de Koningin gedateerd 16 augustus 1940 aangetroffen waarin aan de Koningin -kennelijk op Haar verzoek- een nadere toelichting door hem werd gegeven op de in het Koninklijk Besluit van 8 augustus 1940 gerealiseerde wijziging en waarbij het ontwerp-besluit wederom aan Hare Majesteit werd voorgelegd. Gezien de op deze brief door de Koningin zelf gestelde aantekening schijnt Zij na dit schrijven het Koninklijk Besluit bekrachtigd te hebben. Voor dit verschil in datering is geen verklaring gevonden.
Hoewel de minister van Defensie in juni 1940 besloten had met de aanmaak der modelversierselen te wachten tot na de oorlog richtte hij zich echter op 7 januari 1941 in een schrijven tot de Koningin waarin hij Haar voorstelde om een modelversiersel te doen vervaardigen ongeveer gelijk aan het Metalen Kruis daterende uit de veldtocht 1830 - 1831.
Inv. No. 4.
Het schijnt dat dit de stoot tot de aanmaak in Engeland heeft gegeven, ofschoon een Koninklijk Besluit houdende de vaststelling van de vorm van het Bronzen Kruis niet werd aangetroffen.
Bij Koninklijk Besluit van 24 april 1941, no. 2
Stb. B. 101, d.d. 17 februari 1943
werd een nieuw artikel toegevoegd, houdende de bepaling dat het toegekende Bronzen Kruis en de Eervolle Vermelding wederom ontnomen konden worden aan hen "die zich deze eereteekenen niet waardig toonen".
De instelling van de Bronzen Leeuw
zie hoofdstuk 'De Bronzen Leeuw' op blz. 31 e.v.
maakte een wijziging van het instellings-besluit noodzakelijk. Van deze gelegenheid werd gebruik gemaakt om het besluit geheel opnieuw te redigeren alsmede de aanduiding van het meerdere malen verlenen van een onderscheiding op het desbetreffende versiersel nader vast te leggen. Was tot dan toe de minister van Defensie belast geweest met de uitvoering van het besluit, thans tekenden daarvoor de ministers van Algemene Zaken, van Oorlog, van Marine en van Koloniën. De Koningin bekrachtigde het Koninklijk Besluit op 1 juni 1944 onder no.1
Stb. E 37, d.d. 3 Juli 1944.
Het Bronzen Kruis .wordt gedragen aan een 37 mm breed oranje lint met in het midden een 6 mm brede verticale streep van Nassaus-blauw.
Het Kruis van Verdienste
In de eerste vergadering van de C.O.K. op 8 oktober 1940 besprak men de torpedering en het behouden binnenbrengen door kapitein J.P.Wepster van de 'VOLENDAM'. Men was het er over eens dat zijn 'beleidvol' optreden een hoge Koninklijke onderscheiding rechtvaardigde. Daar het hier geen optreden tegenover de vijand betrof - en dus het Bronzen Kruis niet in aanmerking kwam stelde de commissie bij schrijven van 14 Oktober 1940 aan de minister voor deze gezagvoerder bij de Koningin voor te dragen voor een benoeming tot Officier in de Orde van Oranje-Nassau.
Inv. No. 292, notulen van de 1e vergadering van de C.O.K. Na de instelling van het Kruis van Verdienste werd dit voorstel ingetrokken.
In de daarop volgende vergadering kwam de houding van de bemanning van de 'MOENA' tijdens de zware luchtbombardementen van de Victoria Docks te Londen op 7, 8 en 9 september 1940 ter sprake. De deelname aan de blussingswerkzaamheden door deze bemanning kwalificeerde men als "uiterste plichtsbetrachting onder zeer moeilijke omstandigheden". De gezagvoerder en één opvarende werden voor het Bronzen Kruis aanbevolen. Verder stelde men voor een bedrag van £300.-.- aan de gezagvoerder te doen overhandigen om naar zijn inzicht onder de bemanning te verdelen.
Inv. No. 292, notulen van de 2e vergadering van de C.O.K.
In het algemeen vond men het echter ongewenst om dit soort daden geldelijk te belonen. De minister van Handel, Nijverheid en Scheepvaart deelde kennelijk deze mening. Door de heer Speekenbrink liet hij in de derde vergadering van de C.O.K. vragen hem advies te geven inzake de instelling van "een onderscheidingsteken voor het personeel van de handels- marine".
Na ampele overwegingen bracht de commissie op 11 november 1940 haar advies uit.
Inv. No. 5, brief no. E 10.
Men stelde voor om een 'Bronzen Koopvaardij Kruis', van dezelfde vorm als het bestaande militaire eereteken, in te stellen doch gedragen aan een lint van een andere kleur, bijvoorbeeld Nassaus-blauw met een verticale oranje streep.
Aan het verkrijgen van deze onderscheiding zou de voorwaarde verbonden kunnen worden van: "het verrichten van uitstekende daden in verband met vijandelijke actie". Als verdere bepalingen gaf men in overweging:
Toekenning aan buiten-de-koopvaardij-staande personen diende mogelijk te zijn.
Er wordt een 'Eervolle Vermelding' aan verbonden, welke slechts toegekend kon worden aan hen die reeds in het bezit van het kruis zijn.
Ook niet-Nederlanders moesten met dit kruis begiftigd kunnen worden.
De 'Eervolle Vermelding' werd hier dus beschouwd als een hogere rang. Daarmede koos men dus bewust voor twee rangen, dit in tegenstelling tot het Bronzen Kruis, dat slechts een rang kende.
Blijkens een interne nota aan de minister
Inv. No. 5, nota no. A 71
achtten zowel de minister van Defensie als vice-admiraal Furstner de instelling van een nieuw kruis overbodig. Kolonel van Asbeck, chef van het Bureau Koopvaardijzaken bij de Marine-staf, tevens voorzitter van de C.O.K., kon deze mening niet delen. Hij en de andere leden van de commissie wilden het Bronzen Kruis reserveren ter beloning van daden van dapperheid, waarbij meer actief tegenover de vijand werd opgetreden dan het geval was bij blussingswerkzaamheden, het redden van drenkelingen en dergelijke. Door de instelling van een nieuw kruis wilde men tevens een veelvuldige toekenning van de Orde van Oranje-Nassau voorkomen daar men bevreesd was dat daardoor deze onderscheiding in waarde zou devalueren.
Inmiddels had de Bevelhebber der Zeestrijdkrachten zich tot de minister van Defensie gewend met het voorstel - dit in tegenstelling tot zijn eerder ingenomen standpunt - te komen tot de instelling van een algemene burgerlijke onderscheiding en het bestaande Bronzen Kruis hierbij aan te passen.
Inv. No. 292, notulen van de 6e vergadering van de C.O.K.
Hij meende dit te kunnen doen door:
Instelling van een Bronzen Kruis 'met de zwaarden' voor militaire verrichtingen en te verlenen op voordracht van de minister van Defensie.
Instelling van een Bronzen Kruis 'met lauwerkrans' voor civiele verrichtingen en te verlenen op voordracht van die minister tot wiens competentie de behandeling van het desbetreffend geval geacht diende te worden.
Ook met dit voorstel kon de C.O.K. niet meegaan. Na de bespreking tussen de ministers van Defensie, van Handel, Nijverheid en Scheepvaart en de C.O.K. op 2 januari 1941
Inv. No. 5
- waarbij de minister van Defensie enigermate op zijn eerder ingenomen standpunt terugkwam - kwam de commissie in haar schrijven van 4 januari 1941 met het voorstel tot de instelling van het Kruis van Verdienste. Dit voorstel werd door minister Steenberghe overgenomen. Bij schrijven van 18 januari 1941 deed deze het aan de voorzitter van de Raad van Ministers ter bespreking in haar vergadering op 21 januari 1941 toekomen. Nadat ook laatstgenoemde haar goedkeuring aan dit plan had gehecht werd bij schrijven van 12 februari 1941 het ontwerp-besluit door de ministers van Algemene Zaken,, van Handel, Nijverheid en Scheepvaart en van Koloniën ter goedkeuring aan de Koningin aangeboden. Zij bekrachtigde de instelling van het Kruis van Verdienste bij Koninklijk Besluit van 20 februari 1941, no. 1.
Nederlandsche Staatscourant 1941, no. 3
Nadat schout-bij-nacht C. baron de Vos van Steenwijk, adjudant van Hare Majesteit de Koningin, reeds in de elfde vergadering van de C.O.K. gewezen had op de minder gelukkig gekozen benaming van de 'Eervolle Vermelding' op het Kruis van Verdienste als aanduiding van een hogere rang werd in een bespreking op 9 mei 1941 met de minister van Algemene Zaken voorgesteld om de 'Eervolle Vermelding' op het Kruis van Verdienste aan te geven door een gesp en gelijktijdig in het besluit van 20 februari 1941 de bewoording 'Eervolle Vermelding' te doen vervangen door het woord 'Gesp'.
Men was van mening dat het in de praktijk gewenst was gebleken een onderscheid te maken tussen de gesp die tegelijk met het kruis werd verleend en de gesp die later zou worden verleend ter beloning van een bij herhaling betoonde moedige daad, doch waarvan het karakter niet kon worden gelijkgesteld met dat van de zeer bijzondere daad. Daarom werd in het ontwerp-besluit de mogelijkheid geopend om de gesp in twee uitvoeringen te verlenen.
Inv. No. 6, brief van de minister van Algemene Zaken aan de Koningin
De Koningin hechtte Haar goedkeuring aan dit ontwerp en bekrachtigde het bij Koninklijk Besluit van 15 mei 1941, no. 1.
Aangetroffen in het Londense archief van het ministerie van Algemene Zaken. Zie ook de Nederlandsche Staatscourant 1941, no. 6.
Inmiddels was van Messrs. Spink & Son Ltd. een door deze firma op aanwijzingen van de heer L. Bohlken vervaardigd ontwerp van het te vervaardigen modelkruis ontvangen. Dit ontwerp werd - zij het met enkele kleine wijzigingen - algemeen aanvaard en aan de Koningin ter goedkeuring voorgelegd. Bij Koninklijk Besluit van 18 september 1941, no. 1 werd de vorm van het versiersel vastgelegd.
Nederlandsche Staatscourant 1941, no. 11.
Dwars door de besprekingen in 1941 omtrent de vormgeving van het Kruis van Verdienste liepen nog twee problemen. Men wilde - zoals eerder geschetst - twee verschillende gespen ontwikkelen en daarnaast komen tot de instelling van een nieuwe onderscheiding, waaraan de naam 'Zilveren Kruis van Verdienste' werd toegedacht. Deze nieuwe onderscheiding zou moeten dienen als pendant van de Militaire Willems-Orde - welke slechts in acties tegenover de vijand verworven kon worden - en zij zou tevens als beloning moeten dienen voor uitzonderlijke daden van moed en beleid in verband met vijandelijke acties. Dit laatste voorstel bleef voorlopig in portefeuille en kwam eerst in oktober 1942 tijdens de behandeling van de plannen om te komen tot de instelling van een 'Gouden Kruis' wederom ter tafel.
Ten aanzien van de ontwikkeling van twee verschillende gespen legde de C.O.K. haar visie bij haar ongedateerd schrijven no. E 114 aan minister Steenberghe voor. Noch de minister van Handel, Nijverheid en Scheepvaart, noch de minister van Algemene Zaken konden zich met dit voorstel verenigen daar men het gekozen systeem veel te gecompliceerd achtte en dit daarom tot verwarring aanleiding zou kunnen geven. Derhalve weigerden zij het voorstel ter beoordeling aan de Koningin voor te leggen.
Bij Koninklijk Besluit van 20 november 1941, no. 1 werd - evenals dit bij het Bronzen Kruis het geval was geweest - een nieuw artikel toegevoegd, houdende de bepaling omtrent het ontnemen van het Kruis van Verdienste aan personen, die zich deze onderscheiding niet meer waardig toonden. Bij Koninklijk Besluit van 1 juni 1944, no. 2
Stb. E. 38, d.d. 14 juli 1944
werd een geheel nieuwe redactie vastgesteld, analoog aan die van het Bronzen Kruis wat mede werd veroorzaakt door de instelling van de Bronzen Leeuw. Tevens werden nu de ministers van Oorlog en van Marine mede belast met de uitvoering van het besluit.
Het Kruis van Verdienste wordt gedragen aan een 37 mm breed lint van Nassaus-blauw met in het midden een 6 mm brede verticale streep van oranje.
Het Vliegerkruis
Blijkens de aanbiedingsbrief aan de Koningin van de minister van Oorlog bij het ontwerp-besluit tot instelling van het Vliegerkruis geschiedde die instelling op Haar uitdrukkelijke wens.
Inv. No. 10, brief d.d. 23 augustus 1941, afd. IV (3209/41) no. 9.
Evenals zulks in het Verenigd Koninkrijk het geval was, werd het ontwerp aldus geredigeerd, dat: "voor alle in tijd van oorlog in de lucht bedreven daden het Vliegerkruis kan worden toegekend". Dus niet alleen voor acties tegenover de vijand, doch ook voor daden tengevolge van vijandelijke acties. Ook niet-militairen konden met deze onderscheiding worden begiftigd. De Koningin kon Haar goedkeuring aan het ontwerp verlenen en bekrachtigde het bij Koninklijk Besluit van 28 augustus 1941, Stb. B 77.